---
title: "Animasi Grafik dengan gganimate"
author: "Cahyo Ersa Syaputra"
date: "2025-11-23"
output: html_document
---

```{r setup, include=FALSE}
knitr::opts_chunk$set(echo = TRUE)
```

Dalam dunia visualisasi data, grafik statis memang sudah cukup untuk menyampaikan informasi. Tapi, pernahkah kamu berpikir untuk membuat grafik yang lebih dinamis dan menarik? Nah, di sinilah gganimate berperan, Paket ini memungkinkan kita menghidupkan grafik berbasis ggplot2 dalam bahasa R, sehingga analisis data jadi lebih interaktif dan mudah dipahami.

gganimate adalah ekstensi dari ggplot2 yang memungkinkan kita membuat animasi dengan menambahkan elemen waktu ke dalam visualisasi. Ini sangat berguna untuk menunjukkan tren, perubahan, atau pola dalam data yang berkembang seiring waktu.

## 1 Instalasi dan Persiapan

```{r}
library(gapminder)
library(ggplot2)
library(gganimate)
```
Tahap selanjutnya adalah import data dari gapminder di dalam dataset ini terdapat 1704 observasi dan 6 variabel. Variabel dalam dataset ini adalah:

- Country adalah Nama Negara

- Continent adalah Nama Benua

- Year adalah Tahun dari setiap data

- LifeExp adalah Angka harapan Hidup

- Pop adalah Populasi setiap negara per tahun

- gdpPercap adalah GDP per kapita setiap negara per tahun

## 2 Import Data

Pada bagian ini, kita akan menggunakan dataset gapminder, yang sudah tersedia di dalam paket gapminder. Berikut adalah langkah-langkahnya:

```{r}
library(gapminder)
data=gapminder
data
#> # A tibble: 1,704 × 6
#>    country     continent  year lifeExp      pop gdpPercap
#>    <fct>       <fct>     <int>   <dbl>    <int>     <dbl>
#>  1 Afghanistan Asia       1952    28.8  8425333      779.
#>  2 Afghanistan Asia       1957    30.3  9240934      821.
#>  3 Afghanistan Asia       1962    32.0 10267083      853.
#>  4 Afghanistan Asia       1967    34.0 11537966      836.
#>  5 Afghanistan Asia       1972    36.1 13079460      740.
#>  6 Afghanistan Asia       1977    38.4 14880372      786.
#>  7 Afghanistan Asia       1982    39.9 12881816      978.
#>  8 Afghanistan Asia       1987    40.8 13867957      852.
#>  9 Afghanistan Asia       1992    41.7 16317921      649.
#> 10 Afghanistan Asia       1997    41.8 22227415      635.
#> # ℹ 1,694 more rows
```

Dari tabel di atas, kita bisa melihat bahwa harapan hidup, populasi, dan PDB per kapita berubah seiring waktu. Nantinya, data ini bisa kita gunakan untuk membuat animasi dengan gganimate guna melihat bagaimana setiap negara berkembang dari waktu ke waktu.

## 3 Membuat Plot Dasar Statis

Sebelum kita membuat animasi dengan gganimate, langkah pertama adalah membuat plot statis menggunakan `ggplot2`. Plot ini akan menjadi dasar animasi yang akan kita buat nanti.

```{r}
library(gapminder)
library(ggplot2)
gapminder_plot <- ggplot(
  gapminder, 
  aes(x = gdpPercap, y=lifeExp, size = pop, colour = continent, size = pop, frame = year)
  ) +
  geom_point(alpha = 0.6) +
  scale_color_viridis_d() +
  scale_x_log10() +
  labs(x = "GDP per capita", y = "Life expectancy")
gapminder_plot
```

Plot ini masih bersifat statis. Untuk menambahkan animasi, kita nantinya akan memanfaatkan gganimate dengan menambahkan dimensi waktu berdasarkan variabel year.

## 4 Menambahkan Transisi

Setelah membuat plot statis, langkah berikutnya adalah menambahkan transisi agar grafik menjadi animasi. Kita akan menggunakan fungsi `transition_time()` dari paket `gganimate` untuk mengubah visualisasi berdasarkan dimensi waktu (year). Animasi yang dihasilkan akan menunjukkan bagaimana GDP per kapita, harapan hidup, dan populasi berubah dari tahun ke tahun di berbagai negara.

```{r}
gapminder_plot + transition_time(year) +
  labs(title = "Year: {frame_time}")
```
## 5 Membuat Plot Tiap Benua

Setelah menambahkan animasi dasar, kita bisa memperjelas visualisasi dengan memisahkan tiap benua ke dalam subplot terpisah menggunakan fungsi `facet_wrap()`. Ini akan membantu kita melihat perkembangan masing-masing benua secara lebih detail. Animasi ini akan menampilkan lima subplot (Asia, Eropa, Afrika, Amerika, dan Oseania) yang masing-masing menunjukkan perkembangan GDP per kapita dan harapan hidup dari tahun ke tahun.

```{r}
library(gganimate)
gapminder_plot + facet_wrap(~continent) +
  transition_time(year) +
  labs(title = "Year: {frame_time}")
```

## 6 Membuat Plot Dinamis

Untuk membuat animasi yang lebih menarik, kita bisa menggunakan `view_follow()` agar tampilan grafik mengikuti pergerakan data secara dinamis. Dengan `fixed_y = TRUE`, sumbu Y akan tetap, sedangkan sumbu X bisa bergerak mengikuti perubahan data. Dengan `view_follow()`, tampilan grafik akan lebih interaktif, terutama jika terdapat perubahan signifikan dalam GDP per kapita dari waktu ke waktu.

```{r}
library(gganimate)
gapminder_plot + transition_time(year) +
  labs(title = "Year: {frame_time}") +
  view_follow(fixed_y = TRUE)
```

## 7 Membuat Bayangan Animasi

Agar animasi lebih menarik dan mudah diikuti, kita bisa menambahkan efek bayangan gerak menggunakan fungsi `shadow_wake()` dari gganimate. Dengan efek ini, titik-titik akan meninggalkan jejak samar yang menunjukkan lintasan pergerakannya. Animasi akan menampilkan titik-titik yang bergerak dari tahun ke tahun dengan efek bayangan yang menunjukkan lintasan pergerakan setiap negara. Ini sangat berguna untuk menunjukkan tren perubahan secara lebih jelas.

```{r}
library(gganimate)
gapminder_plot + transition_time(year) +
  labs(title = "Year: {frame_time}") +
  shadow_wake(wake_length = 0.1, alpha = FALSE)
```

## 8 Menampilkan Jejak Data

Untuk melihat lintasan pergerakan setiap negara dalam animasi, kita bisa menggunakan `shadow_mark()` dari gganimate. Fungsi ini akan mempertahankan titik-titik sebelumnya sebagai jejak data, sehingga kita bisa melihat bagaimana suatu negara berkembang dari tahun ke tahun. Animasi ini akan menampilkan pergerakan setiap negara dari tahun ke tahun dengan jejak yang tetap terlihat. Ini memudahkan kita untuk memahami tren perubahan GDP per kapita dan harapan hidup dari waktu ke waktu.

```{r}
library(gganimate)
gapminder_plot + transition_time(year) +
  labs(title = "Year: {frame_time}") +
  shadow_mark(alpha = 0.3, size = 0.5)
```

Dengan menggunakan gganimate, kita bisa mengubah grafik statis menjadi animasi yang lebih interaktif dan informatif. Dalam eksplorasi ini, kita telah:

✅ Membuat visualisasi dasar dengan ggplot2

✅ Menambahkan animasi waktu menggunakan `transition_time()`

✅ Membuat subplot per benua dengan `facet_wrap()`

✅ Menampilkan pergerakan dinamis dengan `view_follow()`

✅ Menambahkan efek bayangan menggunakan `shadow_wake()`

✅ Menampilkan jejak perubahan data dengan `shadow_mark()`

Hasilnya? Tren perkembangan GDP per kapita, harapan hidup, dan populasi dari waktu ke waktu bisa lebih mudah dipahami! 

Dengan sedikit kreativitas, kita bisa membuat animasi yang lebih menarik dan eksploratif untuk berbagai jenis data. gganimate bukan hanya alat visualisasi, tetapi juga bisa menjadi media storytelling yang powerful dalam data science!

